【裁判字號】    89,易,3510
【裁判日期】    891023
【裁判案由】    詐欺
【裁判全文】
臺灣高雄地方法院刑事判決                        八十九年度易字第三五一號
    公訴人  臺灣高雄地方法院檢察署檢察官
    被  告  乙○○
    被  告  甲○○
右列被告等因詐欺案件，經檢察官提起公訴（八十九年度偵字第六九八０號），本院
判決如左：
    主  文
甲○○連續意圖為自己不法之所有，以詐術使人將本人之物交付，處有期徒刑參月，
緩刑貳年。
乙○○無罪。
    事  實
一、甲○○平日係以駕駛計程車為業，民國八十八年七月間，其明知依其當時之經濟
    情況，倘未駕駛計程車對外營業，根本無繳交死會會款之能力，竟仍基於意圖為
    自己不法所有之概括犯意，連續於民國八十八年七月二日及同年八月三日，在高
    雄市○○區○○路一六三號興旺大林站，參加以丙○○為會首如附表編號一及編
    號二所示之互助會各一會，旋於八十八年七月九日及八十八年八月三日即如附表
    編號一及編號二所示之互助會起會之初，先後在上址分別以標息新臺幣（下同）
    一千二百元及一千一百元標得會款，致使丙○○陷於錯誤，誤信甲○○得標後會
    如期繳納死會會款，而將甲○○標得之會款，分別為五萬三千四百元及五萬五千
    一百元交付甲○○。甲○○於收受前開款項後，除未駕駛計程車對外營業外，並
    未曾繳交任何一期應繳之死會會款，雖丙○○履次向甲○○催討，惟甲○○均避
    不出面，丙○○至此始知受騙。
二、案經丙○○訴由臺灣高雄地方法院檢察署檢察官偵查起訴。
    理  由
甲、有罪部分
一、訊據被告甲○○固不否認參加以告訴人丙○○為會首如附表編號一及編號二所示
    之互助會各一會，並分別於八十八年七月九日及八十八年八月三日起會之初，各
    以標息一千二百元及一千一百元標得會款，標得之會款有全數取得，且未曾繳交
    過任何死會會款等情，惟矢口否認有何詐欺取財犯行，辯稱：當時係因經濟困難
    才無法繳交死會會款，並無詐騙之故意云云。經查：本件被告如何向告訴人分別
    詐得五萬三千四百元及五萬五千一百元之會款等情，業據告訴人於迭於偵查及本
    院調查、審理時指訴詳盡，並有互助會單二紙附卷可稽，被告雖以前揭情詞置辯
    ，惟其既自承標取會款當時除駕駛計程車對外營業外，並無任何收入或儲蓄，且
    於本院分別訊問：「你在標會當時打算怎麼繳死會錢？」、「為何之後繳不出死
    會錢？」時，分別供稱：「打算開計程車賺錢來繳死會錢」、「因為大部分時間
    都和朋友去喝酒，懶得去跑計程車，所以沒有收入，沒辦法繳死會錢」、「那時
    候都沒有再跑計程車」（見本院八十九年九月二十日訊問筆錄、八十九年十月十
    八日審判筆錄），顯見被告明知依其當時之經濟情況，倘未駕駛計程車對外營業
    ，根本無繳交死會會款之能力。乃其竟仍於如附表編號一及編號二所示之互助會
    起訴之初，即分別以一千二百元及一千一百元之高標息標得會款，並於得標後未
    駕駛計程車對外營業及繳納任何一期死會會款，加以告訴人於審理時亦陳稱：「
    我知道他當時若有跑車，還可以繳會錢，我考慮到這點，才讓他入會，後來他沒
    有去跑車」等語（見本院前開審判筆錄），故應足認被告於標得會款當時，根本
    無意繳交任何死會會款，其於標會時顯有不法所有之意圖，並因而致告訴人陷於
    錯誤而交付其標得之會款，是本件應非單純之民事債務糾葛，被告甲○○利用合
    法之標會行為，達到其詐騙會款之目的至為顯然，其犯行應堪認定。
二、核被告甲○○所為，係犯刑法第三百三十九條第一項之詐欺取財罪。其先後二次
    詐欺取財犯行，除時間緊接外，並觸犯構成要件相同之罪名，顯均基於概括犯意
    為之，應依連續犯之規定論以一罪。爰審酌被告甲○○之犯罪動機、目的、手段
    ，與生活狀況、品行、智識程度、詐得財物雖尚非龐大，且已償還部分會款予告
    訴人，惟其惡性倒會，常造成會首無力週轉，致互助會倒會，產生連鎖倒會效應
    ，影響社會經濟甚大等一切情狀，量處如主文所示之刑，以資懲儆。又被告前未
    曾受有期徒刑以上刑之宣告，有臺灣高等法院被告全國前案紀錄表在卷可按，其
    經此偵審程序後，應知警惕而無再犯之虞，本院認所宣告之刑以暫不執行為適當
    ，併宣告緩刑二年，以啟自新。
乙、無罪部分
一、公訴意旨略以：被告乙○○基於意圖為自己不法所有之概括犯意，連續於八十八
    年七月二日、同年八月三日及同年十月十六日，在高雄市○○區○○路一六三號
    興旺大林站，參加以告訴人丙○○為會首如附表編號一所示之互助會二會、如附
    表編號二所示之互助會一會及如附表編號三所示之互助會一會，並於八十八年八
    月二十七日及八十八年十月八日，在上址分別以標息一千三百元及一千元標得如
    附表編號一所示之互助會二會；八十八年十月十二日以標息一千元標得如附表編
    號二所示之互助會一會；八十八年十二月十一日以標息一千元標得如附表編號三
    所示之互助會一會，致使告訴人陷於錯誤，誤信被告乙○○得標後會如期繳納死
    會會款，而將被告乙○○標得之會款，分別為五萬九千七百元、七萬二千元、六
    萬七千元及六萬六千元交付被告乙○○。被告乙○○於收受前開款項後，隨即於
    八十八年十二月二十五日起拒絕繳交應繳之死會會款，雖告訴人履次催討，惟被
    告乙○○均避不出面，告訴人至此始知受騙，因認被告乙○○所為涉有刑法第三
    百三十九條第一項詐欺取財罪嫌等語。
二、按犯罪事實應依證據認定之，無證據不得推定其犯罪事實，又不能證明被告犯罪
    者，應諭知無罪之判決，刑事訴訟法第一百五十四條、第三百零一條第一項分別
    定有明文；又按刑法第三百十九條第一項詐欺取財罪之成立，須行為人主觀上有
    為自己或第三人不法所有之意圖，客觀上係以詐術使人將本人或第三人之物交付
  為要件，若行為人無不法所有之意圖，或未使用詐術，自難遽以該罪相繩。本件
    訊據被告乙○○固坦承右揭參加以告訴人為會首之互助會共計四會，已標得全部
    互助會款，惟自八十八年十二月二十五日起即未繳交死會會款等情，惟堅決否認
    有何詐欺取財犯行，辯稱：八十八年年底伊因生病沒有去工作，所以才沒有錢繳
    交死會會款等語。經查：本件被告乙○○所參加之四會互助會，起會時間分別為
    八十八年七月二日、同年八月三日及同年十月十六日，有互助會款單影本三紙在
    卷可稽，而被告乙○○標得各會會款之時間，則分別為八十八年八月二十七日、
    同年十月八日、同年十月十二日、及同年十二月十一日，亦經告訴人自承屬實，
    顯見被告乙○○標得會款之時間分散，且除如附表編號三所示之互助會一會外，
    並距其無法繳交死會會款之日即八十八年十二月二十五日已有相當時日，衡諸常
    理，倘被告乙○○於參加以告訴人為會首之互助會，甚或標得會款之時，即存有
    為自己不法所有之意圖，理應於短時間內標取全部會款，亦不致於在標得會款後
    ，繼續繳交死會會款相當時日，是尚難以被告乙○○事後無法繳交會款，即遽論
    被告乙○○於參加以告訴人為會首之互助會，甚或標得會款之時，即存有為自己
    不法所有之意圖，參酌告訴人於本院訊問時，亦陳稱被告乙○○應沒有欺騙伊等
    語，且雙方已達成和解，刻由被告乙○○陸續償還告訴人積欠之死會會款等情，
    應足認被告所為與刑法第三百三十九條第一項詐欺取財罪之犯罪構成要件有間。
    此外，本院復查無其他積極證據足認被告乙○○有何觸犯刑法第三百三十九條第
    一項之詐欺取財犯行，揆諸首揭規定及說明，自應依法為無罪之諭知，以期適法
    。
據上論斷，應依刑事訴訟法第二百九十九條第一項前段、第三百零一條第一項，刑法
第五十六條、第三百三十九條第一項，第七十四條第一款，罰金罰鍰提高標準條例第
一條前段，判決如主文。
中      華      民      國    八十九    年      十      月    二十三    日
                                臺灣高雄地方法院刑事第七庭
                                  法  官    劉傑民
右正本證明與原本無異。
如不服本判決，應於判決送達後十日內，向本院提出上訴狀。
                                  書記官    林豐富
中    華    民    國      八十九      年      十      月      二十四    日
附錄本案論罪科刑法條：
刑法第三百三十九條第一項
意圖為自己或第三人不法之所有，以詐術使人將本人或第三人之物交付者，處五年以
下有期徒刑、拘役或科或併科一千元以下罰金。
附表：
┌──┬───────┬────┬─────┬────┬───┬────┐
│編號│起 迄 會 時 間│每會金額│開 標地 點│開標時間│標金計│附    註│
│    │              │(新臺幣)│          │        │算方式│        │
├──┼───────┼────┼─────┼────┼───┼────┤
│一  │八十八年七月二│三千元  │高雄市小港│每星期五│內標  │甲○○參│
│    │日至八十九年一│        │區○○路一│開標    │      │加一會；│
│    │月二十一日，會│        │六三號興旺│        │      │乙○○參│
│    │員連會首共計三│        │大林站    │        │      │加二會  │
│    │十會          │        │          │        │      │        │
├──┼───────┼────┼─────┼────┼───┼────┤
│二  │八十八年八月三│三千元  │高雄市小港│每星期二│內標  │甲○○參│
│    │日至八十九年二││區○○路一│開標    │      │加一會；│
│    │月二十三日，會│        │六三號興旺│        │      │乙○○參│
│    │員連會首共計三│        │大林站    │        │      │加一會  │
│    │十會          │        │          │        │      │        │
├──┼───────┼────┼─────┼────┼───┼────┤
│三  │八十八年十月十│三千元  │高雄市小港│每星期六│內標  │乙○○參│
│    │六日至八十九年│        │區○○路一│開標    │      │加一會  │
│    │五月七日，會員│        │六三號興旺│        │      │        │
│    │連會首共計三十│        │大林站    │        │      │        │
│    │會            │        │          │        │      │        │
└──┴───────┴────┴─────┴────┴───┴────┘


司法院資訊處製作；財團法人民間司法改革基金會備份。
